【裁判字號】    89,判,3249
【裁判日期】    891123
【裁判案由】    綜合所得稅
【裁判全文】
最  高  行  政  法  院  判  決                  八十九年度判字第三二四九號
    原      告  甲○○
    被      告  財政部臺灣省北區國稅局
    代  表  人  林吉昌
右當事人間因綜合所得稅事件，原告不服行政院中華民國八十八年三月二十三日台八
八訴字第一一六九○號再訴願決定，提起行政訴訟。本院判決如左︰
    主  文
原告之訴駁回。
訴訟費用由原告負擔。
    事  實
緣原告民國八十二年度綜合所得稅結算申報，被告以其漏報本人及配偶汪韶雲取自國
防部中山科學研究院（以下簡稱中科院）之薪資所得計新台幣（下同）八四八、五九
二元，乃核定補徵稅額一一○、五○二元。原告不服，就本人及配偶汪韶雲取自中科
院薪資所得八四八、五九二元部分，申經復查結果，未准變更，提起訴願、再訴願均
遭駁回，遂向本院提起行政訴訟。茲摘兩造訴辯意旨於次：
    原告起訴意旨略謂：
一、稅捐稽徵法第一條之一明定：「財政部依本法或稅法所發布之解釋函令，對於據
    以申請之案件發生效力。但有利於納稅義務人者，對於尚未核課確定之案件適用
    之。」是以財政部稅制委員會於七十九、八十三、八十七年度所出版各年度所得
    稅法令彙編及八十六年稅捐稽徵法令彙編中，其首揭財政部（‧１０‧）台財
    稅第七九○七一四三三四號函、財政部（‧８‧）台財稅第八三一六○七六
    六一號函、財政部（‧９‧）台財稅第八七一九六五三六六號函、財政部（
    ‧７‧）第八六一○七○○六九號函各函示皆再三對全國人民揭示：「本部
    及各權責機關在民國某年某月某日前發布所得稅釋示函令（稅捐稽徵釋示函令）
    ，凡未編入該各年度版之所得稅法令彙編（稅捐稽徵法令彙編）中，自民國七十
    九年十一月五日、八十三年十月一日、八十六年八月一日、八十七年十一月一日
    起，非經本部重行核定，一律不再援引適用」，經原告詳查各該年度版之所得稅
    法令彙編（稅捐稽徵法令彙編）中，皆未列入財政部六十八台財稅三八五○一號
    函，行政院八十四年台八十四財三七○○七號函，依上開各函示之意旨，應為無
    效之函示，必經各權責機關重新核定後，始重新生效，就稅捐稽徵法第一條之一
    之立法旨意，對據以申請案件發生效力，且為對納稅義務人有利者，應適用之，
    故財政部台財稅三八五○一號函及行政院八十四年台八十四財三七○○七號函
    對中科院非軍職人員無拘束力，政府機關施政最忌反覆無常，憲法層次「禁反言
    」原則，具有拘束立法、司法、行政三者之效力，合先明。
二、一般人民及輿論皆為中科院非軍職人民抱屈，故應有「信賴保護原則」之適用。
    所得稅法第四條第八款誠如稅捐稽徵機關所言於民國五十二年修訂公布施行，稅
    捐稽徵機關理應於民國五十五年中科院創立時，據以主張中科院非軍職人員所領
    「品位加給或技術加給」為應稅所得，方無瀆職行政疏失之責任發生。卻遲至民
    國六十八年方在檢舉人貪圖鉅額檢舉獎金誘惑下檢舉，才匆匆以台財稅三八五
    ○一號函徵免原則，以「如係、如屬」等關鍵詞授權中科院自行認定「品位加給
    、技術加給」為合於所得稅法第四條第八款之免納所得稅之研究補助費，且行政
    院、國防部、中山科學研究院基於國防武器自主研發政策需要，並未示知員工知
    悉。（參附件五財政部八十五年十二月五日發文台財稅第八五一九二八○九一號
    函第三節引國防部八十五年十月九日珍琥字第二五二六號之文【．．．基於所得
    稅法第四條第八款，認定給付員工之科技品位加給暨技術津貼可免納所得稅，故
    未示知員工】。且財政部雖發文給國防部後，在歷經十四載中（民國六十九年至
    八十三年），更進一步為配合歷任行政院長的國防武器自主研發的政策，以獲得
    國防實質嚇質戰略能力，保障了人民的自由與尊嚴，避免我方防禦力量過度虛弱
    ，導致共軍進犯，維持了安定的社會秩序，使大、中、小企業能夠發達茁壯，創
    造舉世稱羨的經濟奇蹟，以獲得增進遠大於對「品位加給或技術加給」課稅的公
    共利益，更以如第一節所述之積極作為認可為免稅處分：是以中科院非軍職人員
    之「品位加給及技術加給」的免稅權利是執行國家基本國策保護中華民國憲法法
    統於不墜，所獲得的人民之其他自由與權利，，合於憲法第二十二條「人民之其
    他自由及權利，不妨害社會秩序、公共利益者，均受憲法之保障」及第二十三條
    「以上各條列舉之自由權利，除為防止妨礙他人自由、避免緊急危難、維持社會
    秩序或增進公共利益所必要者外，不得以法律限制之」的要件。如此長達二十八
    年之久（民國五十五年至八十三年），且與促進產業升級條例同為合於租稅優惠
    獎勵原則之定義：「〔租稅優惠〕者在於具有相同負擔能力，為誘導其某一特定
    行為，以違反〔量能原則〕創造租稅特權取得租稅利益，是以租稅優惠之憲法審
    查標準在於目的〔所勵誘導之行為〕與手段〔租稅特權〕間是否符合〔比例原
    則〕，基於此原則（憲法第二十三條）及憲法第一百六十六條、第一百六十七條
    及憲法增修條文第十條基本科學研究發展國策，兩位蔣故總統及歷任行政院長為
    保護人民之生活安定，維持社會秩序，增進全民之公共利益，為誘導激發中科院
    非軍職人員自主防衛武器的原創力，以最高行政裁量權核予「品位加給或技術加
    給」為免稅待遇，連一般人民都相信有實質免稅之法律狀態存在（參附件六工商
    時報報導），何況就所得稅法第四條第八款前段、稅捐稽徵法第一條之一及第四
    十八條之三：「納稅義務人違反本法或稅法規定，適用裁處時之法律。但裁處前
    之法律有利於納稅義務人者，適用最有利於納稅義務人之法律」、訴願法第二條
    的立法本意及所得稅法令彙編、稅捐稽徵法令彙編首揭各函示之意旨下，中科院
    員工及一般人民皆已相信其為「品位加給及技術津貼」實質免稅的既存法秩序之
    存在（參附件六工商時報報導），並以之作成生涯之規劃，處置財產，實已擁有
    「信賴保護原則之適用」；鈞院對中科院數百份判決理由書中，皆指明「信賴保
    護原則」，係指人民信賴政府機關之決定，就其生活關係已有適當之安排，應給
    予保護或給予合理補償而言。那請問財政部是不是政府機關﹖國防部是不是政府
    機關﹖所以鈞院亦應該為自己的見解負責，還人民一個公道。
三、監察院認為對非軍職人員不公及為非可歸責於納稅義務人者之案件：監察院在
    院台財字第二四五七號函中，亦調查指出桃園縣稅捐稽徵處大溪分處於八十年四
    月八日回復檢舉納稅義務人，亦認為研究加給係政府為獎勵科技人員科技研究工
    作之補助費，而被告於八十二年四月十五日北區國稅三第八二○○七三○七號函
    認「品位加給及技術津貼」可否適用所得稅法第四條第八款，亦有疑義．．．應
    採不溯既往原則，明定自．．．所以本案未納稅，非可歸責於納稅義務人；又監
    察院分別於民國八十七年十一月二十日院台財字第八七二二○○五八○號（附
    件）、及十二月二十二日院台財字第八七二二○○六五八號函亦表明對中科院
    非軍職員工之處置顯非公平，而係中科院及稅捐機關之行政疏失所致；就桃園縣
    稅捐稽徵處大溪分處於八十年四月八日的函覆檢舉人之函，中科院非軍職人員主
    觀上並無違章漏稅之故意，應享有「信賴保護原則」之適用，因其為主管機關對
    人民之函示，非政府機關內部建議函。
四、李總統於八十四年十月十二日在國軍軍事會議中裁示：中山科學研究院文職員工
    「品位加給」及「技術津貼」所得稅追繳案，財稅單位對法律引用，不宜因時而
    異，以溯及既往方式追課亦有不妥，本案涉及人數眾多，波及層面甚廣，其可能
    衍生之社會問題，應予重視，希行政院儘速妥善處理，以免影響政府威信及當事
    人權益。
五、工商時報於民國八十七年十月十二日刊出記者就中科院文職員工所得稅行政訴訟
    事件訪問行政法院院長鍾曜唐先生，其建議應由國防部與財政部出面協商解決。
六、按中科院於民國八十三年以前所開具之扣繳憑單上所添載之扣繳義務人為院長劉
    曙晞上將，但中科院於八十五年二月十二日補寄已退休或現職員工有關「品位加
    給或技術津貼」之扣繳憑單上所添記之扣繳義務人竟是已離職他調多時之前主計
    處長周和漢和陳榮讚兩人，經查證兩人皆言中科院其時之主計處長吳俊勢少將皆
    未徵詢兩人之同意，即擅自用其二人之名義補發此一有違法理之扣繳憑單，而具
    有調查偵搜權之稅捐稽徵機關，竟以此不合法補發之扣繳憑單為補稅依據，實有
    違具有調查偵搜權之機關，不得以非法手段所獲得之證據，為課人民以納稅義務
    人之憑借的證據法則限制。試問如無扣繳憑單上客觀平實之所得記載，則稅捐稽
    徵機關與納稅義務人之糾紛將永無寧日。而鈞院認為不以扣繳憑單之有無為課稅
    為唯一依據，亦有待商確；而陳榮讚、周和漢、吳俊勢等人以奉命行事為由，打
    國家賠償法，則屬另一大事。
七、本件行政訴訟若由鈞院駁回，經貴院認定「品位加給或技術津貼」為中科院非軍
    職人員之薪資所得，必定要補繳所得稅，則中科院非軍職員工自民國五十五年成
    立至民國八十四年十二月底止，退休離職人員不少，即可向國防部暨中科院請求
    補發全額退休金差額，則將使國庫損失甚鉅，波及層面甚廣，且對於去逝之員工
    其欠稅如何處理，退休金之差額是否其家屬也可以要求追補．．．等等，故本案
    應以憲法第十五條、第二十二條、第二十三條及所得稅法第四條第八款前段、第
    九十五條、稅捐稽徵法第一條之一、第四十八條之三暨長達二十八年之久實質免
    稅所成之既存之法律秩序（租稅法律主義），以及「信賴保護原則」、「比例原
    則」等憲法層次相一致的倫理價值觀之原則並行言詞辯論且命中科院參加訴訟，
    審慎判決，以維原告權益，重樹政府威信，並符法治為禱。
    被告答辯意旨略以：
一、按「左列各種所得，免納所得稅：一、．．．八、中華民國政府或外國政府，國
    際機構，教育、文化、科學研究機關、團體、或其他公私組織，為獎勵進修、研
    究或參加科學或職業訓練而給與之獎學金及研究、考察補助費等。但受領之獎學
    金或補助費，如係為授與人提供勞務所取得之報酬，不適用之。」「一、凡依職
    級按月定額發給者，應屬各該研究人員之薪資所得，應於給付時依法辦理扣繳，
    所得人並應於年度申報時合併申報所得稅。二、如係按研究計劃個案給付、並非
    通案按職級按月給付者，則為研究補助費，依法可免納所得稅。三、如屬第一種
    情形，中科院以往未依法扣繳，所得人以往年度亦未申報納稅者，應即請中科院
    轉知各所得人自行向稽徵機關補報並補繳應納稅款，可免予處罰，自六十九年一
    月起，中科院應於給付時依法扣繳，所得人應於每年終後合併申報綜合所得稅。
    四、本案經報奉行政院六十八年十一月八日台六十八財第一一二○四號函准予備
    查在案。」「中科院給付非軍職人員「科技品位加給」暨「技術津貼」之所得稅
    徵免原則，仍請依本部六十八年十一月三十日台財稅第三八五○一號函辦理。」
    分別為所得稅法第四條第八款所規定及財政部六十八年十一月三十日台財稅第三
    八五○一號函、八十四年八月十四日台財稅第八四一六四一四一八號函釋在案。
    次按「中科院給付非軍職人員之科技品位加給暨技術津貼，免扣繳所得稅一案，
    與現行法令規定不合，奉示：本案應依法課徵所得稅；至追課以往年度所得部分
    ，請洽商財政部妥為處理．．．。」復為行政院秘書長八十四年十月十七日台八
    十四財三七○○七號函釋在案。
二、經查中科院之預算雖分別依計畫編列人事費支應其員工之各項給與，但實際上領
    受「科技品位加給」或「技術津貼」之非軍職人員，無論配屬之單位或參與不同
    計畫，悉依該院所訂「科技人員品位加給支給標準表」、「技術員薪給標準表」
    之等級，每月按級定額領取「科技品位加給」或「技術津貼」。該院與其聘僱人
    員之約定事項亦載明所指薪給，除實物代金及眷補費外，包括全部給與，是以該
    院非軍職人員所領受之「科技品位加給」或「技術津貼」，核屬其因提供勞務所
    取得之報酬，另被告於八十二年間曾派員前往該院現場瞭解結果，該院支付非軍
    職人員之「科技品位加給」及「技術津貼」係採按月給付方式，是依前揭法條及
    函釋規定，原核定以系爭薪資所得（研究補助費或品位加給）八四八、五九二元
    ，併課當年度綜合所得額，核定應補稅額一一○、五○二元，要無不合，請予維
    持。
三、至原告主張系爭薪資所得並無扣繳憑單，自不負申報義務等各節，按財政部六十
    八年十一月三十日台財稅第三八五○一號函釋，中科院發給研究人員之研究加給
    依職級按月定額發給者，應屬各該研究人員之薪資所得，應於給付時應依法辦理
    扣繳，所得人並應於年度結算申報時合併申報課稅，並自六十九年一月起適用。
    是「品位加給」屬薪資所得應合併申報課稅已臻明確，原告主張顯係對法令之誤
    解。且首開規定係於民國五十二年制訂迄今，對系爭「品位加給」及「技術津貼
    」應依法課徵所得稅之規定並未修正，被告依所得稅法規定補徵八十二年度綜合
    所得稅，依法並無不合，請駁回原告之訴等語。
    理  由
一、按中華民國政府或外國政府，國際機構、教育、文化、科學研究機構、團體，或
    其他公私組織，為獎勵進修、研究或參加科學或職業訓練而給與之獎學金及研究
    、考察補助費等所得，免納所得稅。但受領之獎學金或補助費，如係為授與人提
    供勞務所取得之報酬，不適用之，為行為時所得稅法第四條第八款所規定。又凡
    公、教、軍、警、公私事業職工薪資及提供勞務者之所得，為薪資所得，該項所
    得之計算，以在職務上或工作上取得之各種薪資收入為所得額；前項薪資包括薪
    金、俸給、工資、津貼、歲費、獎金、紅利、各種補助費及按月或按年分期給付
    之退休金或養老金。但為雇主之目的，執行職務而支領之差旅費、日支費及加班
    費不超過規定標準者，及依同法第四條規定免稅之項目，不在此限，復為同法第
    十四條第一項第三類所明定。復按憲法第一百六十五條係規定教育科學藝術工作
    者生活之保障，與憲法第十九條規定人民有依法律納稅之義務，兩者併行不悖。
    前者，要求政府依國民經濟進展之情形，隨時提高教育科學藝術工作者之待遇；
    但並不因此免除該類人員依法納稅之義務。因此，除非法律明定，得免納稅義務
    者外，稅捐單位對之課徵各類稅款，無違憲法第十九條、第一百七十一條及中央
    法規標準法第十一條之規定。從而，中科院不論依何法源設立，其所屬人員是否
    具有視同軍人之身分，除非法律明定免徵綜合所得稅外，自不得解免其納稅之義
    務。又行政法上所謂信賴保護原則，係指人民因相信既存之法秩序，而安排其生
    活或處置其財產，則不能因嗣後法規之制定或修正，而使其遭受不能預見之損害
    ，用以保護人民之既得權益。本原則之適用，係在禁止新制定或修正法規有溯及
    既往之效力。而所謂平等原則，係指相同之事件應為相同之處理，不同之事件則
    應為不同之處理，除有合理正當之事由外，否則不得為差別待遇，合先明。
二、本件原告八十二年度綜合所得稅結算申報，被告以其漏報本人及其配偶汪韶雲取
    自中科院之薪資所得計八四八、五九二元，乃核定補徵稅額一一○、五○二元。
    原告不服，就取自中科院薪資所得八四八、五九二元部分，申經復查結果，未准
    變更。乃循序提起行政訴訟，主張如事實欄所載。經查，本件中科院之預算雖分
    別依計畫編列人事費支應其員工之各項給與，但實際上領受「品位加給」或「技
    術津貼」之非軍職人員，無論配屬之單位參與不同計畫，均依該院所訂「科技人
    員品位加給支給標準表」、「技術員薪給標準表」之等級，每月按級定額領取科
    技品位加給或技術津貼。且該院與其聘僱人員之約定事項亦載明所指薪給，除實
    物代金及眷補費外，包括全部給與，其非軍職人員所領受之科技品位加給或技術
    津貼，核屬因提供勞務所取得之報酬，應無行為時所得稅法第四條第八款免納所
    得稅規定之適用。況被告於八十二年間派員前往該中科院瞭解結果，其支付非軍
    職人員之科技品位加給及技術津貼確係按月給付方式，復經中科院八十一年十一
    月三日（八一）訓誠字第一六八七三號函，說明該院各類薪資扣繳所得稅狀況：
    「以該院於年度開始即訂有各項研究計畫，並按照研究計畫逐月實施。各項研究
    計畫除一般經費外，為獎勵科技人員竭盡心智參與研發工作，另編列研發人員研
    究補助費及技術津貼。為便利作業，研發人員研究補助費係採按月發放方式，再
    經由成本歸戶手續，回歸計畫預算內（研究補助費採個案給付，必將增加人力及
    作業之負擔，不符經濟效益）」等語。足見中科院給付非軍職員工之品位加給及
    技術津貼之所得，屬經常性研究補助費給與，且依職級按月定額支給，為提供勞
    務所取得之報酬，依首揭規定，核非免稅之薪資所得，被告依法發單補徵稅款，
    並未逾稅捐稽徵法第二十一條所定核課期間，於法並無不合。至財政部（六十八
    ）台財稅字第三八五○一號函釋說明：「一、凡依職級按月定額發給者，應屬各
    該研究人員之薪資所得，應於給付時應依法辦理扣繳，所得人並應於年度結算申
    報時合併申報課稅。二、如係按研究計畫個案給付、並非通案按職級按月給付者
    ，則為研究補助費，依法可免納所得稅。三、如屬第一種情形，中科院以往未依
    法扣繳，所得人以往年度亦未申報納稅者，應即請中科院轉知各所得人自行向稽
    徵機關補報並補繳應納稅款，可免予處罰，自六十九年一月起，中科院應於給付
    時依法扣繳，所得人應於每年終後合併申報綜合所得稅。．．．」該函釋係財政
    部依其法定職權所發布之命令，核與所得稅法及有關法規規定，並無違背，且該
    函釋並未就系爭依職級按月定額發給之所得為應予免稅之承諾，又首揭所得稅法
    之規定並未因修正而變更，行政院秘書長於八十四年十月十七日台八十四年財三
    七○○七號函並非變更財政部（六十八）台財稅字第三八五○一號函釋，其函釋
    意旨前後一致，自無稅捐稽徵法第一條之一及行政法信賴保護原則之適用，系爭
    「品位加給」及「技術津貼」自始即應依法課徵所得稅，不生行政解釋溯及既往
    之問題。且課稅與否應由稅捐稽徵機關依法認定，非可由事業團體或機關自行認
    定之。而中小學教師課後輔導等所得，與本件系爭所得，性質上並非相同之事件
    ，本件被告所為課稅之處分，亦無違平等原則。另納稅義務人如有所得稅法第十
    四條第一項各類之所得，即應依同法第七十一條規定申報納稅，而所得稅法第九
    十五條之規定，僅係為加強課稅資料之正確性，授予稽徵機關調查及督促扣繳義
    務人對於扣繳報告之確實，是尚不因稽徵機關未為調查或督促扣繳義務人，即認
    納稅義務人就其取得之所得不負申報納稅之義務。從而，被告依據首揭法律規定
    ，課徵本件系爭所得稅，無違租稅法定主義。至於原告主張退休金額計算乙事，
    與本件課徵所得稅款處分，所依據法源不同，自難相提並論。綜上，原告主張，
    核無足採。本件原處分揆諸首揭規定，洵無違誤，一再訴願決定，遞予維持，俱
    無不合。原告起訴意旨仍執前詞聲明將之一併撤銷，難認有理由，應予駁回。又
    本件事實已臻明確，無行言詞辯論及命中科院參加訴訟之必要，併此明。
三、據上論結，本件原告之訴為無理由，爰依行政訴訟法施行法第二條、行政訴訟法
    第九十八條第三項前段，判決如主文。
據上論結，本件原告之訴為無理由，爰依行政訴訟法施行法第二條、行政訴訟法第九
十八條第三項前段，判決如主文。
中    華    民    國     八十九      年     十一     月     二十三      日
                    最 高 行 政 法 院  第 三 庭
                                審 判 長 法  官      曾  隆  興
                                         法  官      劉  鑫  楨
                                         法  官      徐  樹  海
                                         法  官      鄭  淑  貞
                                         法  官      林  家  惠
右  正  本  證  明  與  原  本  無  異
                                         法院書記官  陳  盛  信
中    華    民    國     八十九      年     十一     月     二十三      日


司法院資訊處製作；財團法人民間司法改革基金會備份。
